ACORDAO-COMPLETO-2520523

ACÓRDÃO 897/2022 ATA 5/2022 - SEGUNDA CÂMARA

VISTOS, relatados e discutidos estes autos em que se analisa ato de concessão inicial de aposentadoria deferida pelo Ministério da Saúde em benefício do Sr. Michel Roisman.
ACORDAM os Ministros do Tribunal de Contas da União, reunidos em Sessão da 2ª Câmara, ante as razões expostas pelo Relator, e com fulcro nos incisos III e IX do art. 71 da Constituição Federal e nos arts. 1º, inciso V, e 39, inciso II, da Lei 8.443/1992, c/c o art. 259, inciso II, do Regimento Interno/TCU, em:
9.1. considerar ilegal a concessão de aposentadoria em favor do Sr. Michel Roisman, negando registro ao correspondente ato; 
9.2. dispensar o ressarcimento das quantias indevidamente recebidas de boa-fé pelo interessado, consoante o disposto no Enunciado 106 da Súmula da Jurisprudência do TCU;
9.3. determinar ao Ministério da Saúde, no prazo de 15 (quinze) dias a contar da ciência deste Acórdão, que:
9.3.1. abstenha-se de realizar pagamentos decorrentes do ato ora impugnado, sujeitando-se a autoridade administrativa omissa à responsabilidade solidária, nos termos do art. 262, caput, do Regimento Interno/TCU, promovendo, no mesmo prazo, e se for o caso, a correção do cálculo dos proventos do Sr. Michel Roisman;
9.3.2. dê ciência do inteiro teor desta Deliberação ao interessado, alertando-o de que o efeito suspensivo proveniente da interposição de possíveis recursos perante o TCU não o exime da devolução dos valores percebidos indevidamente após a notificação, caso os recursos não sejam providos, encaminhando, no prazo de 30 (trinta) dias, comprovante da referida ciência a este Tribunal; e
9.3.3. emita novo ato de concessão de aposentadoria em favor do Sr. Michel Roisman e promova seu cadastro no sistema e-Pessoal, livre das irregularidades verificadas, sendo submetido a este Tribunal, nos termos da IN/TCU 78/2018.

Ato de concessão inicial de aposentadoria deferida pelo Ministério da Saúde em benefício do Sr. Michel Roisman.

Segunda Câmara

Ministério da Saúde.

3. Interessado: Michel Roisman (XXX.618.767-XX).

13.1. Ministros presentes: Augusto Nardes (na Presidência), Aroldo Cedraz e Antonio Anastasia.
13.2. Ministros-Substitutos presentes: Marcos Bemquerer Costa (Relator) e André Luís de Carvalho.

MARCOS BEMQUERER

Trata-se de ato de concessão inicial de aposentadoria deferida pelo Ministério da Saúde em benefício do Sr. Michel Roisman.
2.	 A Secretaria de Fiscalização de Integridade de Atos e Pagamentos de Pessoal e de Benefícios Sociais - Sefip analisou o processo, concluindo haver irregularidade na concessão, conforme a instrução inserta à peça 63, assim vazada: 
"2. Exame prévio desta Unidade, após a aplicação das críticas automáticas, propôs considerar legal o ato ora examinado (peças 14-15) . 
3.	O MP/TCU, contudo, diante de inconsistências identificadas no fundamento legal da aposentadoria, opinou pela realização de diligência à unidade jurisdicionada para que enviasse ao Tribunal o mapa de apuração do tempo de serviço/contribuição do interessado, a portaria de concessão da aposentadoria, e demais elementos que entendesse pertinentes para esclarecer as condições de aposentação do Sr. Michel Roisman (peça 17) .
4.	O Acórdão 8.364/2021 - 2ª Câmara (Relator Ministro-Substituto Marcos Bemquerer Costa) , ao considerar legais os demais atos constantes dos presentes autos, autorizou a realização da diligência proposta (peça 18) . 
5.	Em resposta à diligência (peça 19) , a origem encaminhou os documentos acostados às peças 21 a 49, das quais somente as peças 26 e 39 se referem ao interessado. Do mapa de tempo de serviço encaminhado (peça 39) , consta apenas o tempo total trabalhado no órgão, qual seja, 15 anos, 11 meses e 2 dias, sem registro de tempos anteriores averbados. A peça 26 apresenta o processo de requerimento de isenção do desconto de imposto de renda, uma vez que o interessado fora acometido por doença especificada em lei. A origem deixou de anexar ainda a portaria de concessão da aposentadoria ora examinada.
6.	Embora conste no ato que o servidor se aposentou por invalidez, com proventos calculados pela média das remunerações, no sistema Siape consta como fundamento legal o artigo 6º da Emenda Constitucional 41/2003, segundo o qual o servidor não atende aos requisitos de aposentadoria (peça 16, p. 1) , e os proventos não estão calculados pela média das remunerações (peça 51) . [Dessarte], uma vez que as informações enviadas são insuficientes para concluir pela legalidade da concessão, cabe considerar ilegal o ato em epígrafe, negando-se seu registro. 
 (...) 
PROPOSTA DE ENCAMINHAMENTO
8.	Ante o exposto, com fundamento no art. 71, inciso III, da Constituição Federal, no art. 1º, inciso V, e art. 39, incisos I e II, da Lei 8.443/1992, no art. 260 do Regimento Interno do Tribunal de Contas da União, propõe-se: 
8.1. considerar ILEGAL e recusar registro do ato inicial de aposentadoria de MICHEL ROISMAN (CPF XXX.618.767-XX) , com base nos arts. 71, inciso III, da Constituição Federal, 1º, inciso V, e 39, inciso II, da Lei 8.443/1992 e 260, § 1º, do Regimento Interno/TCU;
8.2. com fulcro no art. 262, caput, do Regimento Interno deste Tribunal, determinar ao Ministério da Saúde que: 
8.2.1. faça cessar todo e qualquer pagamento relativo ao ato impugnado no prazo máximo de quinze dias, contado da ciência da decisão deste Tribunal, sob pena de ressarcimento das quantias pagas após essa data pelo responsável;
8.2.2. dispense a devolução dos valores indevidamente recebidos de boa-fé [pelo interessado] até a data da ciência pelo órgão do acórdão que vier a ser proferido, com base no Enunciado 106 da Súmula da Jurisprudência do TCU;
8.2.3. emita novo ato, livre da irregularidade ora apontada, em substituição ao ato considerado ilegal, submetendo-o à nova apreciação por este Tribunal, na forma do artigo 260, caput, também do Regimento/TCU;
8.2.4. dê ciência, no prazo de quinze dias, do inteiro teor desta deliberação ao interessado, alertando-o de que o efeito suspensivo proveniente da interposição de eventuais recursos junto ao TCU não o exime da devolução dos valores percebidos indevidamente, caso o recurso não seja provido; e
8.2.5. no prazo de trinta dias, contado [da] notificação, envie a este Tribunal documentos comprobatórios de que o interessado tomou ciência do julgamento deste Tribunal."
3.	O escalão dirigente da Sefip alinhou-se ao exame e ao encaminhamento sugeridos pela instrução acima reproduzida (peça 64) . Igualmente o Ministério Público de Contas, representado pelo Procurador Rodrigo Medeiros de Lima, concordou com a proposta da unidade técnica (peça 65) .
	É o Relatório.

não há.

Procurador Rodrigo Medeiros de Lima.

PESSOAL. APOSENTADORIA. INCONSISTÊNCIAS DAS INFORMAÇÕES QUE CONSTAVAM DO ATO. DILIGÊNCIA. DOCUMENTOS ENVIADOS PELO ÓRGÃO DE ORIGEM QUE NÃO AUXILIARAM NO ESCLARECIMENTO DE INCONGRUÊNCIAS. ILEGALIDADE DO ATO. RECUSA DO CORRESPONDENTE REGISTRO. DETERMINAÇÕES.

APOSENTADORIA (APOS)

Secretaria de Fiscalização de Integridade de Atos e Pagamentos de Pessoal e de Benefícios Sociais - Sefip.

Em apreciação ato de concessão inicial de aposentadoria emitida pelo Ministério da Saúde em benefício do Sr. Michel Roisman (peça 6) .
2.	A Secretaria de Fiscalização de Integridade de Atos e Pagamentos de Pessoal e de Benefícios Sociais - Sefip examinou o processo em instrução anterior, com a proposta de legalidade da concessão e registro do ato (peças 14 e 15) . 
3.	Antagonizou-se a esse encaminhamento o Ministério Público de Contas, representado pelo Procurador Rodrigo Medeiros de Lima, porquanto identificou inconsistências no fundamento legal da aposentadoria, haja vista que, no ato, constava aposentadoria por invalidez, com pagamento de proventos correspondentes à média das remunerações (Lei 10.887/2004) , e, no Sistema Integrado de Administração de Recursos Humanos - Siape, a base normativa indicava o art. 6º da Emenda Constitucional (EC) 41/2003, o qual exigia o cumprimento de requisitos que o inativo não atendia (peça 17) .
4.	Em consequência, o Parquet opinou pela realização de diligência ao órgão jurisdicionado, para que enviasse ao Tribunal o mapa de apuração do tempo de serviço/contribuição do interessado, a portaria de concessão da aposentadoria, bem como elementos que entendesse necessários para esclarecer as condições de aposentação do Sr. Michel Roisman.
5.	Acolhi essa sugestão, que igualmente foi referendada pela 2ª Câmara, mediante o Acórdão 8.364/2021 (Rel. 17/2021, Ata 20/2020, sessão de 15/6/2021, peça 18) . Naquela assentada, também foram consideradas legais, com registro dos respectivos atos, outras concessões deferidas pelo órgão de origem aos demais beneficiários listados no processo.
6.	Em atenção à diligência, o Ministério da Saúde encaminhou ao Tribunal, além de documentos que não se referiam ao Sr. Michel Roisman, o mapa de tempo de serviço do inativo (peça 39) , em que consta somente o tempo total trabalhado no órgão (15 anos, 11 meses e 2 dias) , sem registro de averbações anteriores, bem como o processo de requerimento de isenção do desconto de imposto de renda, uma vez que o interessado foi acometido de doença prevista em lei (peça 26) . A portaria de concessão da aposentadoria não foi remetida a esta Casa.
7.	Após examinar os elementos coligidos ao processo, a Secretaria instrutiva compreendeu que as informações enviadas foram insuficientes para sanar as inconsistências antes verificadas e, por conseguinte, propõe a ilegalidade da concessão, com negativa de registro do ato (peças 63 e 64) . A esse encaminhamento alinhou-se o MP/TCU (peça 65) . 
8.	Para melhor compreensão do tema, reproduzo a fundamentação legal da concessão, colhida do ato inserto à peça 6, p. 2:
"APOS-59 - CF/1988, art. 40, § 1º, inciso I (Redação dada pela EC 41/2003) , c/c MP 167/2004 (convertida na Lei 10.887/2004) - proporcional - Aposentadoria por invalidez permanente com proventos proporcionais ao tempo de contribuição ocorrida após 31/12/2003 (média das remunerações) ."
9.	Como se percebe, de acordo com os esclarecimentos que sobressaem do ato em referência, o servidor se aposentou por invalidez, com proventos calculados pela média simples das remunerações.
10.	Ocorre que essa informação está em dissintonia com o que consta do Siape, segundo o qual o embasamento da concessão seria o art. 6º da EC 41/2003 (peça 16, p. 1) , que permite a aposentadoria com proventos integrais, desde que cumpridas as seguintes condições: "I - sessenta anos de idade, se homem, e cinquenta e cinco anos de idade, se mulher; II - trinta e cinco anos de contribuição, se homem, e trinta anos de contribuição, se mulher; III - vinte anos de efetivo exercício no serviço público; e IV - dez anos de carreira e cinco anos de efetivo exercício no cargo em que se der a aposentadoria."
11.	Esses requisitos para aposentação do art. 6º da EC 41/2003 não são atendidos pelo Sr. Michel Roisman, pois, de acordo com os registros no ato, na data da concessão da aposentadoria o interessado contava com: a) 59 anos de idade; b) 31 anos, 7 meses e 4 dias de tempo de serviço/contribuição para aposentadoria; c) 15 anos, 11 meses e 3 dias de efetivo exercício no serviço público.
12.	Somadas a esse plexo de inconsistências estão as constatações da Sefip de que os proventos em questão não estão calculados pela média das remunerações (peça 51) e de que os documentos trazidos ao conhecimento do Tribunal, por força da diligência precitada, não auxiliaram no esclarecimento dessas incongruências, bem como das condições de aposentação do Sr. Michel Roisman. 
13.	Diante do desencontro de fundamento legal e de outras informações que permeiam a aposentadoria em análise, a concessão deve ser considerada ilegal, com a negativa de registro ao ato, sem prejuízo da aplicação da orientação fixada no verbete da Súmula/TCU 106 às parcelas indevidamente recebidas pelo interessado.
14. 	Em conformidade com o art. 262 do Regimento Interno/TCU, importa determinar ao órgão de origem que faça cessar os pagamentos decorrentes do ato, sob pena de responsabilidade solidária da autoridade administrativa omissa, promovendo, no mesmo prazo, a correção nos dispositivos legais que sustentam a concessão e, se for o caso, na fórmula de cálculo dos proventos. 
15.	Outrossim, deve-se determinar ao Ministério da Saúde que comunique o beneficiário sobre a deliberação do Tribunal, alertando-o de que o efeito suspensivo proveniente da interposição de eventuais recursos não o exime da devolução dos valores percebidos indevidamente após a notificação, caso esses não sejam providos. Após, devem ser remetidos ao Tribunal documentos comprobatórios de que o inativo foi cientificado da deliberação desta Corte.
16.	Por fim, esclareço que o ato em questão deu entrada nesta Corte de Contas em 2020, não se aplicando a recente sistemática definida pelo Plenário, mediante o Acórdão 122/2021 (rel. min. Walton Alencar Rodrigues) , na linha de observar o Recurso Extraordinário 636.553, em que foi fixado prazo de cinco anos para que o TCU registre os atos de concessão inicial de aposentadoria, reforma ou pensão, após o qual serão considerados "tacitamente registrados", podendo posteriormente o ato que contenha alguma ilegalidade ser submetido ao procedimento de revisão de ofício, com base no art. 54 da Lei 9.784/1999 c/c o art. 260, § 2º, do Regimento Interno/TCU. 
	Ante o exposto, manifesto-me por que seja adotada a deliberação que ora submeto a este Colegiado.
TCU, Sala das Sessões, em 8 de março de 2022.
MARCOS BEMQUERER COSTA
Relator